【裁判字號】    98,上易,441
【裁判日期】    981215
【裁判案由】    侵權行為損害賠償
【裁判全文】
臺灣高等法院臺中分院民事判決  98年度上易字第441號
上  訴  人  甲○○
被 上 訴人  乙○○
訴訟代理人  張志隆律師
上列當事人間請求侵權行為損害賠償事件，上訴人對於民國98年
9月29日臺灣南投地方法院98年度訴字第86號第一審判決提起上
訴，本院於98年12月1日言詞辯論終結，判決如下：
    主  文
原判決關於命上訴人給付超過拾柒萬陸仟壹佰元本息部分，及
該部分假執行之宣告，暨訴訟費用（除確定部分外）之裁判均廢
棄。
上開廢棄部分，被上訴人在第一審之訴及其假執行之聲請均駁回
。
其餘上訴駁回。
第一審（除確定部分外）、第二審訴訟費用由上訴人負擔百分之
九十五，餘由被上訴負擔。
    事實及理由
壹、兩造之陳述：
一、被上訴人起訴主張：上訴人於民國（下同）九十六年八月二
    十三日二時三十分許，在南投縣仁愛鄉○○村○○路五七之
    一號前，因不滿被上訴人出言挑釁，而持其所有柴刀一把，
    朝被上訴人所在處衝撞，與被上訴人發生扭打，致被上訴人
    受有右手肘壓裂傷併肌肉及神經斷裂、雙膝部擦傷等傷害（
    下稱系爭傷害事件），且上訴人上開傷害被上訴人行為，並
    經原審法院埔里簡易庭以九十七年度埔刑簡字第七０號刑事
    簡易判決處有期徒刑二月。爰依民法第一百八十四條第一項
    前段、第一百九十三條第一項、第一百九十五條第一項前段
    之規定，提起本件訴訟。而被上訴人因系爭傷害事件所受損
    害如下：
（一）醫療費用部分：被上訴人因系爭傷害事件於事發當日至財
      團法人羅許基金會羅東博愛醫院（下稱羅東醫院）進行傷
      口清創及縫合、肌肉修補、神經修補等手術，至九十六年
      八月三十一日方出院。另於九十七年一月二十七日至行政
      院國軍退除役官兵輔導委員會台北榮民總醫院（下稱榮民
      總醫院）接受右側橈神經分離及神經修復手續，至同年月
      三十一日方出院，而被上訴人住院、診療陸續支出醫療費
      用共計新臺幣（下同）五萬五千六百零三元。
（二）勞動能力減損部分：被上訴人係五十二年五月四日出生，
      因系爭傷害事件導致右手肌力降低，遺留運動障害，無法
      從事粗重工作，且右手肌力依羅東醫院診斷為三至四分（
      滿分為五分），已達喪失生理運動範圍三分之一以上，符
      合勞工保險殘廢給付標準表障害項目第九十四項，殘廢等
      級第九級，故喪失勞動能力百分之五三點八三。而系爭傷
      害事件發生距被上訴人滿六十歲（即一百十二年五月四日
      ）止，被上訴人可勞動年數尚有十五年九個月即一百八十
      九個月，其霍夫曼係數為一三九點00000000，復
      以最低基本工資每月一萬七千二百八十元計算，則請求勞
      動能力減損共一百二十九萬四千五百九十三元（17,280×
      139.00000000×53.83%＝1,294,593，元以下四捨五入）
      。
（三）精神慰撫金部分：被上訴人本身體健康硬朗，能四處自由
      行動，然因系爭傷害事件留有後遺症，餘生均必須受病體
      之煎熬，為此請求精神慰撫金三十萬元，以慰所受之折磨
      。
二、被上訴人於本院補充陳述略謂：
（一）原審就被上訴人勞動能力減損之損害與非財產上之損害之
      認定並無過高情形，且原審依職權調閱上訴人之稅務電子
      閘門財產所得調件明細表可知，上訴人名下尚有土地8筆
      ，財產總額為二百餘萬元；而原審認定上訴人應賠償之金
      額僅396﹐100元，並未逾越上訴人之資力；上訴人之上訴
      顯無理由。
（二）被上訴人固曾收取上訴人2萬元，惟上訴人在刑案不承認
      其有過失，所以這2萬元不可能是損害賠償的金額，上訴
      人在原審也沒有提出這2萬元是損害賠償的預付，上訴人
      主觀上的意思也不是損害賠償的部分，故2萬元的性質是
      屬於單純贈與，上訴人主張扣除沒有理由。
三、上訴人於原審抗辯略以：上訴人沒有傷害被上訴人，被上訴
    人係跌倒受傷，且被上訴人並未受有重傷，亦非無法工作，
    上訴人曾看過被上訴人去工作；又被上訴人曾於刑事庭表示
    其手部曾接受施打特效藥已復原，無終身障礙。醫藥費用部
    分願意賠償，其他費用則不願意等語。
四、上訴人於本院補充陳述謂以：
（一）上訴人於事發翌日前往羅東醫院探視被上訴人，並於醫院
      內當場交付二萬元之紅包與上訴人，作為醫療費用之墊付
      ，故被上訴人主張上訴人應給付醫療費用五萬五千六百零
      二元，為無理由。
（二）上訴人所有坐落宜蘭縣冬山鄉○○段43、45、46、47、79
      、80、112、113等八筆土地，因向第三人借款，設定九百
      二十萬元之抵押權與第三人；上開土地尚有九百二十萬元
      之負債尚未清償。再者，上訴人為國中畢業，目前從事臨
      時工，每月收入三、五千元，此收入仍須負擔家中重度殘
      障母親之醫療照護及日常生活費用。是原審認定上訴人名
      下有土地資產，而判決上訴人應給付被上訴人精神慰撫金
      十萬元，實有誤解。
貳、被上訴人於原審起訴請求上訴人應給付被上訴人1,650,196
    元及自起訴狀繕本送達翌日起至清償日止，按年息百分之五
    計算之利息。經原審判命上訴人應給付被上訴人396,100元
    及自起訴狀繕本送達翌日即九十八年三月二十一日起至清償
    日止，按年息百分之五計算之利息，並駁回被上訴人其餘請
    求。上訴人就原審不利其判決部分聲明上訴，並上訴聲明:
    （一）原判決不利於上訴人部分廢棄。（二）上開廢棄部分
    ，被上訴人在第一審之訴及假執行之聲請均駁回。被上訴人
    就其敗訴部分，未據聲明不服，並答辯聲明：（一）上訴駁
    回。（二）第一、二審訴訟費用由上訴人負擔。
參、兩造於原審不爭執事項：（見原審98年9月15日言詞辯論筆
    錄，原審卷第79頁）
一、上訴人於九十六年八月二十三日二時三十分許，在南投縣仁
    愛鄉○○村○○路五七之一號前，因不滿被上訴人出言挑釁
    ，而持其所有柴刀一把，朝被上訴人所在處衝撞，與被上訴
    人發生扭打，致被上訴人受有右手肘壓裂傷併肌肉及神經斷
    裂、雙膝部擦傷等傷害。
二、系爭傷害事件，對被上訴人構成侵權行為，上訴人並經被上
    訴人提起告訴，經臺灣南投地方法院檢察署檢察官聲請簡易
    判決處刑，並經本院埔里簡易庭以九十七年度埔刑簡字第七
    ０號刑事簡易判決處有期徒刑二月，如易科罰金，以一千元
    折算一日，並經本院以九十七年度簡上字第四八號刑事判決
    駁回上訴確定。
三、被上訴人因系爭傷害事件支出醫療費用五萬五千六百零三元
    均為必要費用。
四、被上訴人係五十二年五月四日生，自九十六年八月二十三日
    受傷起至一百十二年五月四日滿六十歲，尚有十五年九個月
    。
肆、得心證之理由：
一、被上訴人主張：上訴人於上揭時地持柴刀一把，朝被上訴人
    所在處衝撞，與被上訴人發生扭打，致被上訴人受有右手肘
    壓裂傷併肌肉及神經斷裂、雙膝部擦傷等傷害，為上訴人所
    不爭執；復據上訴人於刑事案件偵查中坦承在卷，且上訴人
    亦因傷害被上訴人經原審法院判決有期徒刑二月，如易科罰
    金，以一千元折算一日確定在案等情，此有台灣南投地方法
    院檢察署檢察官九十六年度偵字第四三一八號聲請簡易判決
    處刑書及原審法院九十七年度埔刑簡字第七0號刑事簡易判
    決及羅東醫院羅博醫診字第九六０八二八三三九八號診斷證
    明書附卷可證（見原審卷第5至7頁）。是被上訴人主張上訴
    人有系爭傷害被上訴人之事實，堪信為真實。上訴人辯以其
    未傷害被上訴人，被上訴人係跌倒受傷云云，自不可採。
二、按因故意或過失，不法侵害他人之權利者，負損害賠償責任
    。不法侵害他人之身體或健康者，對於被害人因此喪失或減
    少勞動能力，或增加生活之需要時，應負損害賠償責任。又
    不法侵害他人之身體、健康、名譽、自由、信用、隱私、貞
    操，或不法侵害其他人格法益而情節重大者，被害人雖非財
    產上之損害，亦得請求賠償相當之金額。民法第一百八十四
    條第一項前段、第一百九十三條第一項、第一百九十五條第
    一項前段定有明文。上訴人依上開條文，自應就被上訴人所
    受損害負賠償之責。茲就被上訴人請求之損害項目及金額審
    酌如下：
（一）醫療費用部分：被上訴人主張因系爭傷害事件至羅東醫院
      、榮民總醫院住院、診療，共支出醫療費用五萬五千六百
      零三元等情，業據其提出醫療費用收據二十七紙，並有羅
      東醫院九十八年四月九日（九八）羅博醫字第二００九０
      四００六六號函附之醫療費用說明表一紙為證，且為上訴
      人所不爭執，被上訴人此部分主張，固堪採信。惟上訴人
      於本院抗辯其於事發翌日前往羅東醫院探視被上訴人，曾
      當場交付2萬元之紅包與被上訴人，作為醫療費用之墊付
      等語；被上訴人對於收取上訴人2萬元乙事，亦不爭執；
      雖另主張上訴人在刑案不承認其有過失，所以這2萬元不
      可能是損害賠償的金額，應屬單純贈與云云；然為上訴人
      所否認；且上訴人係前往羅東醫院探視被上訴人時交付2
      萬元與被上訴人，衡諸常情，應係支付被上訴人醫療費用
      之損害；上訴人此部分之抗辯，自可採信；則扣除此部分
      金額後，被上訴人得請求上訴人給付之醫療費用為35,603
      元。
（二）勞動能力減損部分：被上訴人主張其因系爭傷害事件導致
      右手肌力降低，遺留運動障害，無法從事粗重工作，致勞
      動能力減損等語，雖為上訴人所否認。惟查，被上訴人於
      九十六年八月二十三日因系爭傷害事件至羅東醫院急診就
      醫，右手肌力經羅東醫院診斷約三至四分（滿分五分），
      無法從事粗重工作，經原審函詢羅東醫院，據該院九十八
      年七月十六日（九八）羅博醫字第二００九０七０一三八
      號函附醫師說明表記載：「被上訴人經治療及積極復健後
      ，右肩關節前舉達170度（生理活動範圍為0–180度），
      右肘關節彎曲達120度（生理活動範圍為0–145度）；總
      結：陳先生（指被上訴人）經治療後，喪失少許運動範圍
      ，肌耐力會較差，勞動能力會受影響」等語（見原審卷67
      ）。依上揭羅東醫院函文所示，被上訴人確因系爭傷害事
      件喪失少許運動範圍致勞動能力受影響，是原審斟酌羅東
      醫院函附醫師說明表記載及被上訴人右手傷勢等情，認被
      上訴人減少勞動能力之比率為百分之十，尚稱適當。又被
      上訴人為五十二年五月四日生，系爭傷害事件發生距被上
      訴人滿六十歲（即一百十二年五月四日止）被上訴人至少
      可再工作十五年九個月，復為兩造所不爭執；故被上訴人
      請求按十五年九個月即一百八十九個月計算，並以系爭傷
      害事件發生當時最低基本工資一萬七千二百八十元為損害
      額計算之依據，應予准許。次按依民法第一百九十三條第
      一項命加害人一次支付賠償總額，以填補被害人所受喪失
      或減少勞動能力之損害，應先認定被害人因喪失或減少勞
      動能力而不能陸續取得之金額，按其日後本可陸續取得之
      時期，各照霍夫曼式計算法，扣除依法定利率計算之中間
      利息，再以各時期之總數為加害人所應支付之賠償總額（
      最高法院二十二年上字第三五三號判例意旨參照）。則依
      霍夫曼計算式扣除中間利息後，本件被上訴人請求勞動能
      力減損之金額為二十四萬零四百九十七元【17,280×139.
      00000000（應受扶養189月之霍夫曼係數）×10%＝240,49
      7（元以下四捨五入）】。
（三）精神慰撫金部分：按精神慰撫金之多寡，應斟酌雙方之身
      分、地位、資力與加害之程度及其他各種情形核定相當之
      數額。而所謂相當金額，應以實際加害之情形、被害人所
      受精神上痛苦之程度、賠償權利人之身分地位、經濟能力
      並斟酌  賠償義務人之經濟狀況、可歸責之程度等定之。
      經查，被上訴人因系爭傷害事件受有右手肘壓裂傷併肌肉
      及神經斷裂、雙膝部擦傷等傷害，以致喪失少許運動範圍
      ，肌耐力較差，勞動能力受影響等情，業如前述；而被上
      訴人為國中畢業，目前無工作，上訴人為國中畢業，目前
      從事臨時工，每月收入三、五千元等情，業據兩造自承在
      卷（見原審卷80頁）；且被上訴人名下僅有汽車一部，上
      訴人名下有土地八筆，依公告現值計算，土地總額為二百
      十六萬八千三百七十三元，復有原審依職權調閱之稅務電
      子閘門財產所得調件明細表在卷可佐（見原審卷30至至36
      頁參照）。上訴人雖於本院抗辯其所有名下八筆土地，因
      向第三人借款，設定九百二十萬元之抵押權與第三人；上
      開土地尚有九百二十萬元之負債尚未清償云云；惟依上訴
      人於上訴理由狀所述，其中地號45、46、47、112、113等
      5筆土地向第三人借貸200萬元，設定第一順位抵押權720
      萬元，其中地號43、79、80等3筆土地向第三人借款180萬
      元，設定第一順位抵押權200萬元（見本院卷第23頁）；
      則上訴人名下土地市價實超過負債，尚非無資力之人。原
      審審酌兩造學歷、經濟能力及被上訴人所受傷勢等一切情
      狀，認被上訴人請求慰撫金應以十萬元為適當，自稱公允
      。
三、綜上所述，被上訴人因系爭傷害事件，得請求上訴人賠償損
    害之金額為三十七萬六千一百元（35,603＋240,497＋100,0
    00＝376,100）。從而，被上訴人本於侵權行為法律關係，
    請求上訴人給付三十七萬六千一百元及自起訴狀繕本送達翌
    日即九十八年三月二十一日起至清償日止，按年息百分之五
    計算之利息部份，洵屬正當，應予准許。逾此部份所為之請
    求，為無理由，應予駁回。又，上開應准許部分，所命給付
    未逾五十萬元，應依職權宣告假執行。至於被上訴人敗訴部
    分，其假執行之聲請失所附麗，應併予駁回。原審就超過上
    開應准許部分，為上訴人敗訴之判決，並為假執行之宣告，
    自有未洽。上訴意旨就此部分指摘原判決不當，求予廢棄改
    判，為有理由。至於上開應准許部分，原審判命上訴人給付
    ，並依職權為准免假執行之宣告，核無違誤，上訴意旨，就
    此部分，仍執陳詞，指摘原判決不當，求予廢棄，為無理由
    ，應駁回其上訴。
四、本件待證事實已臻明確，兩造其餘之攻擊、防禦方法，經本
    院斟酌後，認均不足以影響本判決之結果，自無逐一詳予論
    駁之必要，併此敘明。
五、據上論結，本件上訴為一部有理由，一部無理由，依民事訴
    訟法第450條、第449條第1項、第79條，判決如主文。
中    華    民    國    98    年    12    月    15    日
                民事第二庭    審判長法  官  邱森樟
                                    法  官  蔡秉宸
                                    法  官  翁芳靜
以上正本係照原本作成。
不得上訴。
                                    書記官  粘銘環
中    華    民    國    98    年    12    月    15    日
                                                      Ｓ


司法院資訊處製作；財團法人民間司法改革基金會備份。
